【裁判字號】    89,訴,225
【裁判日期】    890616
【裁判案由】    債務不履行損害賠償
【裁判全文】
臺灣彰化地方法院民事判決  八十九年度訴字第二二五號
    原      告  乙○○
    訴訟代理人  許再定律師
    被      告  丙○○      住.
                丁○○      住.
                第一商業銀行北屯分行  設台中市○○路○段六九六號
    右  一  人
    法定代理人  甲○○      住.
    被      告  戊○○      住.
    右二人共同
    訴訟代理人  林錦隆律師
    複代理人    李宗炎律師
右當事人間請求債務不履行損害賠償事件，本院判決如左：
    主      文
原告之訴暨假執行之聲請均駁回。
訴訟費用由原告負擔。
    事      實
甲、原告方面：
  一、聲明：
  （一）被告四人應連帶給付原告新台幣二百四十一萬元整及自起訴狀送達之翌日起
        迄清償日止按年息百分之五計算之利息。
  （二）被告第一商業銀行北屯分行及被告戊○○應連帶給付原告新台幣二百一十五
        萬元整及自起訴狀送達之翌日起迄清償日止按年息百分之五計算之利息。
  （三）訴訟費用由被告負擔。
  （四）原告願供擔保請准宣告假執行。
  二、陳述：
  （一）緣被告丙○○明知原告有意買地生財，遂連同共同被告（即代書）丁○○向
        原告聲稱顏淑華所有座落於：「竹塘鄉○○段１６５６—００００地號，面
        積一０二九平方公尺」土地一筆，市價新台幣（下同）三百八十萬元以上，
        可廉價讓售於原告。嗣後被告丙○○、丁○○又夥同第一商業銀行北屯分行
        催收行員戊○○，明知系爭土地上所共同擔保之新台幣八百八十七萬元最高
        限額抵押權登記根本無法順利塗銷，乃多次向原告詐稱：「保證在辦理銀行
        貸款放款前，該系爭土地與他土地（地號分別為：新田段一六三二、一六六
        六、一六九二號）共同擔保所設定之本金最高限額新台幣八百八十七萬元正
        ，會全部塗銷清楚」，此有第一商業銀行北屯分行發給原告之民國八十七年
        三月四日一北屯字第一二九四號『抵押權部分塗銷同意書』可稽。原告不疑
        有他，乃一面積極尋找買主，他方面多次與被告磋商殺價，幾經商討，最後
        以二百一十五萬元整成交，詎料，待原告積極尋覓買主，將該地於八十六年
        七月間以三百八十萬元賣給訴外人（建商）張明順，並收受三十萬元之定金
        後，拖延時日未能履約，嗣經訴外人張明順於八十九年二月五日向原告明白
        表示「解除契約」並要求原告賠償六十萬元（含三十萬元定金），原告乃再
        持「第一商業銀行北屯分行於八十七年三月四日出具一北屯字第一二九四號
        『抵押權部分塗銷同意書』」向二林地政事務所辦理抵押權部分塗銷登記，
        然而仍然遭到駁回，此時原告始知受害。而且據查被告第一商業銀行亦「未
        經原告同意」及完成「塗銷抵押權設定」下，擅自於八十七年三月四日放款
        ，造成原告每月一萬九千二百五十三元之利息損失，尤有甚者，被告第一商
        業銀行北屯分行明知系爭土地已經於八十七年三月四日出具一北屯字第一二
        九四號「抵押權部分塗銷同意書」給予原告，竟然為實行抵押權又將該系爭
        土地呈送法院拍賣並將該地之「他項權利證明書」及「抵押權設定契約書」
        併同呈送法院。又按「損害賠償，除法律另有規定或契約另有訂定外，應以
        填補債權人所受損害及所失利益為限。依通常情形，或依已定之計劃、設備
        或其他特別情事，可得預期利益之利益，視為所失利益。」核諸被告等人所
        為，已造成原告損失一百六十五萬元之預期利益、三十萬元賠償金額之所失
        利益及為期兩年每月一萬九千二百五十三元共計四十六萬二千零七十二元之
        利息損失，截至起訴時為止，原告損害額總計為二百四十一萬二千零七十二
        元整。原告擬請求賠償新台幣二百四十一萬元整，誠屬合理。
  （二）損害賠償之請求權基礎：
        １、債務不履行之損害賠償請求權：按「本買賣標的物，於乙方（被告張瑞
            淵）確認自己之所有，保證與他人毫無來歷不明或糾葛在前屬實，如有
            他項權利設定、租賃、假扣押、假處分、或拍賣、查封等或有與第三人
            發生糾紛等情事者，乙方（被告丙○○）應在登記履行期日前負責全部
            撤銷或理直，以維無任何權利瑕疵之完全產權移轉甲方（原告）取得，
            否則甲方有權拒絕交付期款不負遲延責任，甲方因此所受之損害，乙方
            應負完全賠償責任。」、「買賣登記履行期日約定民國八十六年五月二
            十三日雙方會同委任丁○○辦理之。」、「本次買賣，出賣人顏淑華因
            有事無法出面訂立契約，由丙○○先生代理訂約事宜，其權利與義務由
            丙○○先生全部負責。」，不動產買賣契約書第六條、第四條及第十一
            條分別定有明文。查被告丙○○與丁○○以「顏淑華」為人頭，並與原
            告訂立契約，被告丙○○未依買賣契約履行及被告丁○○未依委任完成
            買賣契約內容，將系爭土地上所共同擔保之八百八十七萬元最高限額抵
            押權登記，在登記履行期日前負責全部撤銷或理直，以維無任何權利瑕
            疵之完全產權移轉給原告取得，致使原告造成損害，自應負債務不履行
            之損害賠償責任（不動產買賣契約書第六條、第四條及民法第五百四十
            四條）。
        ２、共同侵權行為損害賠償請求權：按「因故意或過失，不法侵害他人之權
            利者，負損害賠償責任。」、「數人共同不法侵害他人之權利者，連帶
            負損害賠償責任。不能知其中孰為加害人者，亦同。造意人及幫助人，
            視為共同行為人。」民法第一百八十四條及第一百八十五條分別定有明
            文。查被告丙○○、丁○○、戊○○、第一商業銀行北屯分行明知系爭
            土地上所共同擔保之八百八十七萬元最高限額抵押權登記根本無法順利
            塗銷，三人仍多次向原告詐稱：「保證在辦理銀行貸款放款前，該系爭
            土地與他土地（地號分別為：新田段一六三二、一六六六、一六九二號
            ）共同擔保所設定之本金最高限額八百八十七萬元正，會全部塗銷清楚
            」，並由第一商業銀行北屯分行發給原告八十七年三月四日一北屯字第
            一二九四號『抵押權部分塗銷同意書』，以取信原告並催促原告趕快辦
            理貸款事宜。又查被告第一商業銀行在知悉該「不動產買賣契約書」之
            內容及原告明示：「該系爭本金最高限額抵押權設定八百八十七萬元整
            ，必須全部塗銷清楚後，始得放款。」之情形下，竟然擅自於八十七年
            三月四日不當放款及轉帳，造成原告重大損失，事後竟然在「未通知原
            告及未經原告同意」之情形下，任意將系爭土地連同「他項權利證明書
            」及「抵押權設定契約書」呈送法院拍賣，其有故意或過失不法侵害原
            告之權利，誠足確定。核諸被告等人之行為，自應依民法第一八四、一
            八五條之規定負侵權行為之連帶損害賠償責任。
        ３、僱用人之侵權行為連帶賠償請求權：按「受僱人因執行職務，不法侵害
            他人之權利者，由僱用人與行為人連帶負損害賠償責任。」民法第一百
            八十八條定有明文。查第一商業銀行北屯分行乃被告（即受僱人）賴村
            松之僱用人，被告戊○○因執行職務，不法侵害原告之權利，被告第一
            商業銀行自應依民法第一八八條負連帶損害賠償之責任。
  （三）按被告丙○○與被告丁○○、戊○○、甲○○均是熟識，自買賣契約訂立完
        成時起，被告丙○○、丁○○多次協同原告攜帶買賣契約書等文件，親自前
        往第一商業銀行北屯分行洽談本件貸款事宜，被告戊○○及甲○○正是代表
        第一銀行與原告、被告丙○○及被告丁○○洽談本件貸款之人，當時原告曾
        多次向被告等要求，抵押權必須全部塗銷清楚，惟被告等人乃一再向原告慫
        恿，一定要向該本金最高限額抵押權設定之原始貸款銀行才能塗銷，因全部
        資料在他們那裡，於是原告乃要求該系爭本金最高限額八百八十七萬，必須
        全部塗銷，始得放款，被告則保證在放款前，係爭最高限額抵押權會全部塗
        銷，嗣原告又一再向被告接洽詢問，被告等人仍謊稱一定可辦理塗銷，而此
        一事實，可由被告自認「本件應俟取得上列第一及第二次序抵押權後始得貸
        放」事實而得到明證。被告戊○○既自認於設定抵押權申請書備註欄書明「
        本件應俟取得上列第一及第二次序抵押權後始得貸放」等字，顯然原告所請
        求系爭本金最高限額八百八十七萬，必須全部塗銷，始得放款之事實，乃為
        被告第一銀行所明知。惟被告第一銀行竟罔顧原告權利，未經辦理原抵押權
        之塗銷，任意放款，其有任意違反約定及故意、過失侵害原告之權利，極為
        明確。再以被告銀行之專業及被告又自認上開之事實，顯見被告戊○○第一
        銀行對本件抵押權無法塗銷之問題，完全應歸責於被告等人。
  （四）由於被告丙○○與被告戊○○、杜華何等人早已熟識，因此，原告與被告丙○○在「訂立契約之前」（即八十六年五月二十日之前）便「多次」前往第
        一銀行（被告答辯係於八十六年十二月三日前往，並非事實）與甲○○、戊○○等人商洽，獲得賴、杜二人一再以「放款前抵押權設定完全塗銷清楚，
        一定『沒問題』」之保證後，丙○○乃找來被告丁○○親擬「不動產買賣契
        約書」，二人並且與原告約明委任丁○○辦理本件產權移轉及抵押權塗銷、
        設定等事宜。又查，誠如被告第一銀行答辯狀所陳，該原由訴外人詹明發、
        詹許阿庚以其所有土地（彰化縣竹塘鄉○○段一六三二、一六九二、一六六
        六、一六五六地號）為擔保，設定最高限額抵押權八百八十七萬元與一銀，
        嗣後，其中本件系爭標的（一六五六地號）移轉登記予「顏淑華」名下，而
        其辦理移轉之代書便是被告丁○○，蓋訴外人「顏淑華」正是被告找來之人
        頭。
  （五）被告第一銀行不但「未經原告同意擅自放款」，而且蒙蔽原告「未經原告同
        意又擅自將所放款項：新台幣二百一十五萬元整，任意轉給與原告無任何關
        係第三人：『宇盛資訊股份有限公司』」，被告顯然有故意侵害原告權利以
        圖利他人之事實。在起訴之前，原告多次前往第一銀行要求提供有關本件貸
        款放款之明細資料，但被告均一再拒絕發給，如今被告自己將證物提呈庭上
        ，自認違法侵權行為之事實，已是無庸置辯。
  （六）被告戊○○既然於八十九年三月十日自認：「被告既非放款經辦員且無權辦
        理放款及轉帳手續，．．．被告在銀行係擔任抵押物之鑑價工作．．．」云
        云。根據被告於八十九年三月二十一日答辯狀親自提呈之「第一商業銀行活
        期儲蓄存款取款憑條」、「第一商業銀行放款收回展期傳票」上，均由被告
        戊○○「核章」或「製票」，可見被告第一銀行及被告戊○○顯有故意或過
        失共同侵害原告之權利，依法自應負連帶損害賠償之責任。蓋一位鑑價員豈
        可擅自越權辦理待放款事務？更何況該違法「貸放款」及違法「轉帳」，均
        未經原告之同意，其有故意或過失侵害原告之權利，已經事證明確。原告特
        此聲明，依據民事訴訟法第二百四十四條第四項之規定，將在本件言詞辯論
        終結前，補充「違法轉帳及利息」等損害金額之聲明，以保權益。
  （七）查原告與訴外人宇盛資訊股份有限公司，既不認識，亦無往來，更未曾與該
        公司有任何金錢糾葛，被告第一銀行於八十九年三月二十一日答辯狀稱：「
        原告同意以其中二百十五萬元償還原先宇盛公司之舊欠貸款二百十五萬元．
        ．．此即俗稱『借新還舊』」云云，不但毫無根據，更是無稽之極。再查，
        原告於八十七年三月四日受被告第一銀行以開立「八十七年三月四日一北屯
        字第一二九四號抵押權部分塗銷同意書」之欺騙，雖然蓋有空白之第一商業
        銀行之「放款貸款傳票」、「轉帳收入傳票」、「活期儲蓄存款取款憑條」
        ，卻未曾於「第一商業銀行放款收回展期傳票」上蓋章同意將新台幣二百一
        十五萬元整轉給宇盛資訊公司。相反的，該傳票上確有越權製票之被告戊○○之蓋章，被告故意侵權之事實，歷歷可證。又查，被告又云：「蓋若原告
        未同意一銀撥款，則其如何親自簽章自其上揭帳戶內提款，並清償宇盛公司
        之部分舊欠。」更是與事實不符。蓋查，本件系爭標的之買賣，乃存在於「
        原告」與「被告丙○○」之間，當本件放款時，被告第一銀行至今均未曾通
        知該新台幣二百一十五萬元之流向，起訴前原告曾多次要求被告提供資料，
        均被拒絕，何來「並清償宇盛公司之部分舊欠」之說？另查被告前開答辯狀
        又云：「另原告指稱，其曾明示『該系爭本金最高限額抵押權設定新台幣八
        百八十七萬元整，須全部（即四筆土地）塗銷清楚後，始得放款』」，任意
        加註『（即四筆土地）』字句，背離事實，顯然不當。蓋查，所謂「全部塗
        銷清楚」者，乃指設定於本件系爭標的（即一六五六地號）上，該系爭本金
        最高限額抵押權設定新台幣八百八十七萬元整必須全部塗銷清楚而言，此可
        由被告銀行發給原告之「抵押權部分塗銷同意書」背面之「同意辦理抵押權
        塗銷登記之不動產清冊」明載本件系爭標的之地號僅一六五六號，未含其他
        三筆，可獲得明證
  （八）當被告銀行以「抵押權部分塗銷同意書」一再向原告謊稱可以辦理塗銷「沒
        有問題」．．．云云，卻仍然遭到無法塗銷之困難。誠如被告答辯狀所指日
        期：「八十七年三月十日」，原告乙○○與代書丁○○、同學蕭文欽共同前
        往第一銀行找被告戊○○、甲○○，被告戊○○仍然一再表示：「一定可以
        辦理塗銷，台中地政機關都可以辦理，你們二林地政事務所也一定可以辦理
        的。」。因此被告丁○○向被告銀行借用本件土地（一六五六地號）之「他
        項權利證明書」及「抵押權設定契約書」等文件，欲辦理「抵押權塗銷登記
        」（非擔保物減少登記）。由此可見，被告等人確實具有共同侵權行為之事
        實，已事證明確。
  （九）被告銀行於八十九年二月九日親自發給原告「證明書」，內容寫明：「本行
        所持有之他項權利證明書正本（．．．不動產座落：彰化縣竹塘鄉○○段．
        ．．一六五六．．．地號）及抵押權設定契約書正本．．．因本行實行抵押
        權而呈送法院拍賣中，特此證明。」被告卻又於答辯狀陳云，未將本案系爭
        土地呈送法院拍賣。如此自相矛盾、無法自圓其說之詞，無疑是在掩飾其違
        約放款轉帳他人以及共同故意、過失侵害原告權利，藉以逃避其連帶賠償之
        責任而已。
  （十）被告丙○○所言，完全係卸責之詞，蓋原告如有參予協議，為何被告第一銀
        行經原告多次催促提供貸款資料流向，至今均不敢提出或交付原告，事後證
        明，被告銀行係擅自將原告「信用貸款一百萬元」連同土地貸款一百五十萬
        元，未經原告同意之下，轉給第三人宇盛公司二百一十五萬元，因此才不敢
        將資料交付原告，尤其被告第一銀行任意侵害原告信用貸款一百萬元部分，
        其故意侵害原告權利，事證更是明確。再原告如有參予協議，為何被告丙○○在收取原所交付之二十五萬元價金後，便不敢向原告催款，又如被告丙○○所言「買賣價金用來抵償銀行之債務所以沒有請求」，顯然被告丙○○與
        被告第一銀行、戊○○、丁○○等人明知八百八十七萬元抵押權無法塗銷，
        又設計拿取原告之二百一十五萬元貸款，致使原告平白損失二百一十五萬元
        外，又要負擔八百八十七萬元之抵押權設定，被告等人顯然已涉及詐欺取財
        之罪嫌。又查，原告根本未曾積欠訴外人宇盛公司任何款項，亦未曾與宇盛
        公司有何往來，可見被告戊○○所言「原告確實有同意借新還舊，否則不會
        填具取款條，並繳息二年多」、「是原告向我申請貸款二百五十萬元，我們
        經審核同意再撥放到原告帳戶，原告再填具取款條給我們以抵償第一順位抵
        押權之債務二百一十五萬元，我們放棄第一順位抵押權才核發塗銷同意書，
        目前因地政機關作業而未將抵押權塗銷」之詞，完全與事實不符，蓋被告共
        同侵害原告權利已是事實，被告企圖以事後地政機關作業問題而推卸責任，
        原告繳息二年多，完全是在被告欺騙及掩飾資料之下，如今查證被告更將土
        地貸款及信用貸款二百一十五萬元，未經原告同意，轉給宇盛公司，而非轉
        給被告丙○○，被告第一銀行及戊○○應負債務不履行及侵權行為之連帶賠
        償責任。退萬步言，即使被告丙○○所言「買賣價金要用來抵償銀行之債務
        所以沒有請求」是事實，在未經原告同意及通知原告之前提下，被告第一銀
        行及被告戊○○仍應負債務不履行及侵權行為連帶賠償責任，何況被告丙○○、第一銀行及戊○○，亦均無法就此有利於己之事實提出任何書面證據。
        被告第一銀行及被告戊○○自應就前開「擅自將新台幣二百一十五萬元轉給
        訴外人宇盛公司之行為」負連帶損害賠償之責任。
  （十一）根據被告丙○○於八十九年五月十二日庭呈「陳報狀」，已經明確證明，系
        爭標的及本件損害，完全是被告丙○○及被告第一商業銀行北屯分行事先「
        共商」，並以「買主能得到完全之所有權及順利塗銷八八七萬設定」為條件
        。此事實正與被告丙○○於八十九年四月二十五日庭訊時所自認：「當初我
        與原告及被告銀行杜經理、戊○○有協議銀行同意可以同時可以塗銷抵押及
        放款．．．至於借新還舊是我與銀行之關係。原告有支付我新台幣二十五萬
        元，．．．但被告銀行未將抵押權塗銷。」相同。足證，被告等應負連帶賠
        償責任應可確定。
  （十二）有關「八十七年度執字第二二八二號全卷」事，雖只拍賣案外三地號之土地
        ，仍有必要向鈞院陳明，蓋查：系爭標的早已被被告銀行送入法院拍賣，甚
        至被告銀行為達到其拍賣「系爭標的」之目的，乃利用農曆過年放假期間，
        以雙掛號發函限定農曆年初四必須將該月款項存入銀行，企圖乘原告過年遊
        玩之際未能注意繳息，而達到其配合「系爭標的被被告銀行送入法院拍賣之
        侵害原告權利之玩法手段。此有被告銀行第一商業銀行八十九年二月一日函
        為證，可見被告銀行自始即有侵害原告權利之預謀，無庸置疑。
  （十三）又關「取款憑條」事，雖然該憑條上之印章為真正，但原告並未同意其放款
        乃是事實，假使原告果真有同意放款，亦應該只同意「新台幣一百九十萬元
        」之放款，絕不可能同意「新台幣二百一十五萬元」之放款，蓋被告丙○○
        早已向原告拿取新台幣二十五萬元整，豈有可能再同意被告銀行放款轉帳二
        百一十五萬元？足證，該取款憑條完全是不實的。況且上面字跡完全是被告
        銀行人員所自寫，其盜蓋可能性益明。
  三、證據：提出不動產買賣契約書影本、土地所有權狀影本、抵押權部分塗銷同意
      書影本、彰化縣二林地政事務所二地駁字００００４７號土地登記案件駁回通
      知書影本、第一商業銀行八十七年三月四日放款帳號：0000000000
      0號轉帳記錄影本、八十九年二月九日第一商業銀行所出具之證明書影本、第
      一商業銀行函影本、土地登記謄本影本為證。
乙、被告方面：
壹、被告第一商業銀行北屯分行、戊○○：
  一、聲明：求為判決駁回原告之訴及其假執行之宣告。
  二、陳述：
  （一）關於原告指稱被告戊○○與被告丙○○、丁○○共同向其詐稱「保證在辦理
        銀行貸款放款前，係爭土地與他土地共同擔保所設定之本金最高限額新台幣
        八百八十七萬元正，會全部塗銷清楚」乙節，與事實不符，原告應就此負舉
        證責任。蓋原告與被告丙○○於八十六年十二月間至第一銀行來申請抵押貸
        款事宜，銀行即指派副理劉海坤及被告到抵押物現場查估，現場鑑價日期為
        八十六年十二月二十八日，在此之前，被告完全不認識原告，亦不知原告與
        丙○○、丁○○於何時何地訂定買賣契約，被告戊○○係因辦理本案抵押物
        鑑價手續始認識原告，怎會有保證塗銷抵押權之承諾，且被告戊○○亦非地
        政人員，怎敢向其保證本身業務以外之事項。被告戊○○在銀行係擔任抵押
        物之鑑價工作，辦理鑑價完成後，再將鑑價結果轉放放款部門辦理，本案之
        貸放工作非由被告擔任，且鑑價時被告戊○○即於「設定抵押權申請書」備
        註欄書明「本件應俟取得上列第一次序及第二次序抵押權後始能貸放」，被
        告戊○○於鑑價工作已盡相當之注意，至原告所稱放款及轉帳非被告戊○○
        之權限與責任範圍。又抵押權無法塗銷，非被告之責任，銀行之權限僅在於
        債務之清償後即發給清償證明，至地政機關不予辦理塗銷手續，原告應另循
        行政途徑解決或向被告丙○○追究，不應遷怒被告。
  （二）本件土地貸款過程：
        １、八十三年四月間，訴外人宇盛公司向被告第一銀行北屯分行借款，並由
            訴外人詹明發、詹許阿庚以其所有彰化縣竹塘鄉○○段一六三二、一六
            九二、一六六六、一六五六地號四筆土地為擔保，設定最高限額抵押權
            八百八十七萬元，嗣該四筆土地移轉登記予顏淑華、黃麗名下。
        ２、八十六年三、四月間，因宇盛公司未能清償借款，被告第一銀行乃依法
            聲請拍賣抵押物，將前揭四筆土地一併提出聲請准予拍賣。八十六年十
            一月三日，經本院八十六年度拍字第六一七號裁定准予拍賣。
        ３、八十六年十二月三日，原告與被告丙○○同至第一銀行，稱原告願向被
            告丙○○買受上開土地其中一筆，即系爭第一六五六號土地，並要求以
            該筆土地單獨申請辦理抵押貸款，以部分清償原設定之最高限額抵押權
            ，且提出抵押申請書二件。
        ４、八十六年十二月二十八日，被告戊○○至現場查估，經評估後，准予二
            百五十萬元之借款額度，並設定最高限額抵押權為三百萬元，且於抵押
            權設定申請書上載明「一、第一順序設定一百八十萬元，第二順序設定
            一百二十萬元，作為債權擔保之用；二、本件應俟取得上列第一順序及
            第二順序抵押權後，始得貸放；三、貸放後應同時收回八十四年原告設
            定最高限額抵押權八百八十七萬元之部分本金二百十五萬元」，換言之
            ，因系爭土地及其他三筆土地於八十四年間因向被告第一銀行借款而已
            設定最高限額抵押權八百八十七萬元，今原告以系爭土地持向被告借款
            二百五十萬元，並分別設定一百八十萬元及一百二十萬元之抵押權，且
            原告同意以其中二百一十五萬元償還原先宇盛公司之舊欠貸款二百一十
            五萬元，以部分塗銷最高限額抵押權，使一百八十萬元及一百二十萬元
            之抵押權進升為第一順序及第二順序抵押權，此即俗稱「借新還舊」。
        ５、八十七年三月四日，被告第一銀行將原告所借款項二百五十萬元，分成
            一百五十萬元及一百萬元轉帳匯入原告設於被告銀行帳號000000
            0000－0號帳戶，原告亦於當天自其上揭帳戶提領二百一十五萬元
            清償宇盛公司之舊欠款，另提領三十五萬元，是原告主張被告未經其同
            意即撥款云云，與事實不符。蓋若原告未同意被告撥款，則其如何親自
            簽章字上揭帳戶提款，並清償宇盛公司部分舊欠，被告亦於同時出具「
            抵押權部分塗銷同意書」予原告，以配合其能持向地政事務所辦理系爭
            土地抵押權之塗銷。
        ６、原告指稱其曾明示「該系爭最高限額抵押權八百八十七萬元須全部塗銷
            清楚後，始得放款」，亦非實在，蓋本件最高限額抵押權之標的物，乃
            系爭土地及其他三筆土地，就債權人債權之擔保而言，在債務人未全部
            清償借款前，不可能放棄其全部抵押物之擔保，況債務人又以其中一筆
            土地設定第二、第三順位之抵押權辦理借新還舊，在借款增加，擔保品
            未相對增加之情況下，若能將系爭土地原先最高限額抵押權部分塗銷，
            使第二、三順位抵押權依次進升，對債務人已屬有利而對債權人並無益
            處，債權認作此讓步已屬難事，更遑論將全部擔保品之最高限額抵押權
            塗銷，此在銀行實務絕不可能。
        ７、八十七年三月十日，原告又至被告第一銀行借用本件相關土地之「他項
            權利證明書」及「抵押權設定契約書」，欲辦理擔保物減少登記，足見
            被告並無同意其塗銷四筆土地全部所設定最高限額抵押權之事。
        ８、八十七年四月二日，被告第一銀行就前揭准予拍賣抵押物之裁定，聲請
            強制執行，惟聲請執行之標的，並未包括系爭土地在內，可見原告指稱
            被告在「未通知原告及未經原告同意之」下，認亦將系爭土地連同他項
            權利證明書、抵押權設定契約書呈送法院拍賣，侵害原告權利云云，即
            與事實不符。
  三、證據：提出設定抵押權申請書影本、現場查估照片影本、不動產調查表影本、
      授信申請書影本、借款申請書影本、本院八十六度拍定第六一七號裁定及確定
      證明書影本、取款憑條影本、放款收回傳票影本、借出領回證件表影本、聲請
      執行狀影本、本院民事執行處執行通知函、被告第一銀行放款攤還及收息紀錄
      查詢單等影本為證。
貳、被告丁○○：
  一、聲明：求為判決駁回原告之訴。
  二、陳述：
  （一）兩造原不認識，被告丙○○代理所有權人顏淑華與原告就系爭土地談好價錢
        、給付定金後後，始於八十六年五月二十日至被告事務所訂立買賣契約。另
        有同段一六三二、一六六六、一六九二等三筆土地，是由第三人辦好自耕能
        力證明及增值稅申報，始交付被告送件登記，顯見買賣雙方就抵押權塗銷如
        何協商，被告不知情。
  （二）原告於八十六年十月四日始至被告事務所領取權狀，且於八十七年一月份，
        親自向被告第一銀行辦理用印、對保程序後，委託被告辦理抵押權設定登記
        ，又被告第一銀行於八十七年三月四日始開立抵押權部分塗銷同意書，則原
        告與張明順間不可能於八十六年七月間有買賣。
  （三）被告於八十七年三月十日受原告委託，向二林地政事務所辦理抵押權部分塗
        銷登記及抵押權內容變更登記，因擔保物減少須所有權人黃麗之同意，因黃
        麗未出面而無法處理。
  （四）原告與被告丙○○間之買賣契約書，乃定型化契約，未特別約定被告丙○○
        應負塗銷抵押權之責，且原告僅交付價金十五萬元，未依契約第三條規定於
        八十六年六月三十日前辦理貸款交付價金，遲至八十七年三月四日始取得抵
        押權部分塗銷同意書，應屬原告違約。
  三、證據：提出簽收單影本、土地登記簿謄本及土地登記申請書影本為證。
參、被告丙○○：
  一、聲明：求為判決駁回原告之訴。
  二、陳述：系爭土地為被告所買，登記於顏淑華名下，因欠銀行債務，方將系爭土
      地出售。被告以總價二百十五萬元賣予原告，當初與原告及被告第一銀行、戊○○有協議，銀行同意可同時塗銷抵押權及放款（借新還舊），原告只就塗銷
      抵押權部分，至借新還舊乃其與銀行間之關係，原告有支付其二十五萬元，當
      時以原告名義貸款將抵押權塗銷，以代價金之支付，但銀行未將抵押權塗銷，
      至買賣價金要用來抵償銀行債務，所以沒有請求。再被告與銀行商議，共同設
      定抵押之四筆土地，可分批買賣轉售，且為使買主順利塗銷最高限額抵押權八
      百八十七萬元，因此第一銀行同意配合以借新還舊方式，始土地之債務繳息正
      常，被告亦同意將該筆土地貸款金額中二百十五萬元清償第一銀行，又借新還
      舊之作業，都由第一銀行與原告直接處理。
丙、本院依職權向彰化縣二林地政事務所調取本件部分抵押權塗銷登記資料、坐落竹
    塘鄉○○段一六三二、一六六六、一六九二及一六五六等四筆土地之登記簿謄本
    ，並調閱本院八十七年度執字第二二八二號執行卷宗。
    理      由
一、原告主張伊於八十六年五月二十日與被告丙○○訂定買賣契約，價購登記於訴外
    人顏淑華名下，坐落彰化縣竹塘鄉○○段一六五六地號，面積一０二九平方公尺
    之土地一筆（下稱系爭土地），總價金為二百一十五萬元整，而系爭土地前曾於
    八十三年間與同地段一六三二、一六六六及一六九二地號，共同設定本金最高限
    額抵押權八百八十七萬元，雙方並委任被告丁○○辦理買賣登記事宜，並於八十
    六年六月十八日移轉登記完畢，嗣原告以系爭土地向被告第一商業銀行北屯分行
    （下稱第一銀行）申請貸款，並由被告戊○○經辦，經被告第一銀行同意，核貸
    予二百五十萬元（土地貸款一百五十萬元及信用貸款一百萬元），並於八十七年
    三月四日撥入原告設於被告第一銀行，帳號00000000000號帳戶內，
    同日並自上開帳戶轉帳二百一十五萬元，用以清償訴外人宇盛資訊股份有限公司
    （下稱宇盛公司）之債務，而被告第一銀行同時並發給原告抵押權部分塗銷同意
    書，同意塗銷系爭土地前揭最高限額抵押權之登記，惟原告持該抵押權部分塗銷
    同意書向二林地政事務所辦理抵押權部分塗銷登記，卻遭駁回之事實，業據其提
    出不動產買賣契約書、土地所有權狀、抵押權部分塗銷同意書、彰化縣二林地政
    事務所二地駁字００００４７號土地登記案件駁回通知書、第一商業銀行八十七
    年三月四日放款帳號：00000000000號轉帳記錄、系爭土地登記謄本
    等影本為證，且為被告所不爭執，原告此部分主張，堪信為真實。
二、原告復主張：（一）被告等多次向原告詐稱，保證在辦理銀行貸款放款前，該系
    爭土地與他土地（即同地段一六三二、一六六六、一六九二地號）共同擔保所設
    定之本金最高限抵押權八百八十七萬元，會全部塗銷清楚，惟持被告第一銀行於
    八十七年三月四日出具一北屯字第一二九四號抵押權部分塗銷同意書向二林地政
    事務所辦理抵押權部分塗銷登記，卻遭到駁回。（二）被告第銀行未經原告同意
    及完成塗銷前揭之最高限額抵押權設定下，擅自於八十七年三月四日放款，造成
    原告每月一萬九千二百五十三元之利息損失。（三）被告第一銀行明知系爭土地
    已經於八十七年三月四日出具一北屯字第一二九四號「抵押權部分塗銷同意書」
    給予原告，竟然為實行抵押權又將該系爭土地呈送法院拍賣並將該地之「他項權
    利證明書」及「抵押權設定契約書」併同呈送法院。（四）被告丙○○未依買賣
    契約履行及被告丁○○未依委任完成買賣契約內容，將系爭土地上所共同擔保之
    八百八十七萬元最高限額抵押權登記，在登記履行期日前負責全部撤銷或理直，
    以維無任何權利瑕疵之完全產權移轉給原告取得，致使原告造成損害。前開事由
    使原告受有一百六十五萬元之預期利益、三十萬元賠償金額之所失利益及為期兩
    年每月一萬九千二百五十三元共計四十六萬二千零七十二元之利息損失，損害額
    總計為二百四十一萬二千零七十二元整，依侵權行為法則及債務不履行損害賠償
    之法律關係，訴請被告連帶賠償原告二百四十一萬，另二百一十五萬元之不當轉
    帳之損害，亦依前開法律關係訴請被告第一銀行及被告戊○○連帶賠償等語。惟
    為被告所否認，並以前揭情詞置辯。經查：
（一）按以侵權行為為原因，請求回復原狀或損害賠償者，應就其權利被侵害之事實
      負立證之責，最高法院十九年上字第三八號著有判例。本件原告主張被告等多
      次向原告詐稱，保證在辦理銀行貸款放款前，該系爭土地或與他土地（即同地
      段一六三二、一六六六、一六九二地號）共同擔保所設定之本金最高限抵押權
      八百八十七萬元，會全部塗銷清楚云云，就此一詐害之事實，原告並未能舉證
      以實其說。再被告第一銀行於八十七年三月四日所出出具之一北屯字第一二九
      四號抵押權部分塗銷同意書，被告第一銀行所同意辦理抵押權塗銷登記者，乃
      系爭土地即一六五六地號土地，不含其餘三筆共同擔保之土地，而原告持以向
      二林地政事務所辦理抵押權部分塗銷登記時，雖遭該所予以駁回，然駁回之因
      ，經本院依職權向彰化縣二林地政事務所調取本件部分抵押權塗銷登記資料所
      得，乃因原告經通知補正事項未予補正始遭地政事務所予以駁回，有二林地政
      事務所土地登記案件補正通知書暨駁回通知書各一件附卷可稽，是原告所承購
      之系爭土地，申請塗銷之抵押權登記固遭駁回，惟此應非可歸責於被告。況抵
      押權無法塗銷，非被告之責任，銀行之權限僅在於債務之清償後發給清償證明
      ，至地政機關不予辦理塗銷手續，原告應另循行政途徑，至原告主張被告等曾
      保證系爭土地貸款放款前抵押權設定一定塗銷云云，為被告所否認，原告亦未
      能證明，本院自無從依原告片面之詞，而認被告應就本金最高限抵押權八百八
      十七萬元未能塗銷乙節，應負其責。
（二）查本件系爭土地及同地段一六三二、一六六六、一六九二地號等三筆土地，於
      八十三年四月間，因訴外人宇盛公司向被告第一銀行借款，並由訴外人詹明發
      、詹許阿庚以其所有前開四筆土地為擔保，設定最高限額抵押權八百八十七萬
      元，嗣該四筆土地移轉登記予顏淑華、黃麗名下。八十六年三、四月間，因宇
      盛公司未能清償借款，被告第一銀行乃依法聲請拍賣抵押物，將前揭四筆土地
      一併提出聲請准予拍賣。八十六年十一月三日，經本院八十六年度拍字第六一
      七號裁定准予拍賣。八十七年四月二日，被告第一銀行就前揭准予拍賣抵押物
      之裁定，聲請強制執行，惟聲請執行之標的，並未包括系爭土地在內，債權人
      即第一銀行以系爭土地所擔保之債權業已償還，故不予聲請強制執行，而系爭
      土地以外之三筆土地，因係共同擔保，故聲請強制執行當時，當須將他項權利
      證明書及抵押權設定契約書呈送法院。以上有前開四筆土地之登記簿謄本可查
      ，並經本院調閱八十七年度執字第二二八二號執行卷宗查核屬實，是原告指稱
      被告第一銀行為實行抵押權又將系爭土地呈送法院拍賣並將該地之「他項權利
      證明書」及「抵押權設定契約書」併同呈送法院，侵害原告權利云云，顯非實
      情。
（三）又查，八十六年十二月三日，原告與被告丙○○曾同至被告第一銀行，以系爭
      土地，申請辦理抵押貸款，當時經辦人員即為被告戊○○，戊○○至現場評估
      後，鑑定價格為二百一十五萬元，經被告第一銀行副理劉海坤、經理甲○○核
      定後，准予貸放一百五十萬元，並加短期放款（無擔保）一百萬元，共二百五
      十萬元之貸款，並設定最高限額抵押權三百萬元，以上各情，有被告賴松村所
      提出且為原告所不爭執真正之設定抵押權申請書、現場查估照片、不動產調查
      表、授信申請書、借款申請書等影本為證，參照前開抵押權設定申請書上之備
      註欄載明：「一、第一次序設定一百八十萬元，第二次序設定一百二十萬元，
      作為加強債權確保之用。二、本件應俟取得上列第一次序及第二次序抵押權後
      ，始得貸放。三、貸放後應同時收回８４／４７－５初貸四百八十萬元（核閱
      本院八十七年度執字第二二八二號執行卷所附之借據，借款人為宇盛公司）之
      部分本金二百十五萬元」等語，換言之原告之貸款，被告第一銀行乃同意於設
      定第一次序一百八十萬元及第二次序一百二十萬元之最高限額抵押權後，始行
      貸放，無從得悉雙方有於系爭土地之八百八十七萬元最高限額抵押權塗銷後，
      被告第一銀行始能貸放原告之貸款之合意，而原告就此亦未能舉證證明，嗣被
      告第一銀行就一百八十萬元及一百二十萬元之最高限額抵押權，於八十七年一
      月二十三日為設定登記，有土地登記簿謄本可查，被告第一銀行於同年三月四
      日將二百五十萬元撥入原告設於該行帳號00000000000之帳戶，並
      無不當，況原告自被告第一銀行付款後，即按月繳納本息，有其放款攤還及收
      息紀錄查詢單可佐，是被告第一銀行未經原告同意及完成塗銷前揭之最高限額
      抵押權設定下，擅自於八十七年三月四日放款，造成原告每月一萬九千二百五
      十三元之利息損失云云，洵非可採。
（四）第查，八十七年三月四日，被告第一銀行將原告所借款項二百五十萬元，分成
      一百五十萬元及一百萬元二筆，轉帳匯入原告設於被告銀行帳號000000
      0000－0號帳戶，原告亦於當天自其上揭帳戶提領二百一十五萬元清償宇
      盛公司之舊欠款，翌日另提領三十五萬元，此有原告所提之上揭帳戶明細暨被
      告第一銀行所提之取款憑條及放款收回傳票等影本可參，原告雖另稱八十七年
      三月四日伊受被告第一銀行以開立抵押權部分塗銷同意書之欺騙，而在空白之
      之「放款貸款傳票」、「轉帳收入傳票」、「活期儲蓄存款取款憑條」上蓋章
      ，卻未曾於收回展期傳票上蓋章同意將新台幣二百一十五萬元整轉給宇盛資訊
      公司，取款憑條之內容顯然不實，且被告戊○○為現場鑑價人員，卻於前開傳
      票上核章製票，被告有侵權之事實云云，然查，被告第一銀行所提出之八十七
      年三月四日，其上確有原告之印文，且原告亦不否認該印文之真正，是原告主
      張該取款憑條之內容不實，係他人虛偽填載，自應對此變態事實負舉證責任，
      惟原告始終未能證明，再被告戊○○固係本件原告貸款之經辦人員，其能否於
      上開活期儲蓄存款取款憑條及放款收回展期傳票上核章及製票，乃屬被告第一
      銀行內部權限劃分，不足以證明上開取款憑條即係被告第一銀行或被告戊○○
      所偽造。再從前開抵押權設定申請書上之備註欄載明：「貸放後應同時收回８
      ４／４７－５初貸四百八十萬元（核閱本院八十七年度執字第二二八二號執行
      卷所附之借據，借款人為宇盛公司）之部分本金二百十五萬元」之事項，及原
      告於八十七年三月四日向被告第一銀行所領取之抵押權部分塗銷同意書，上亦
      載明茲因「債務已部分清償」等字語，原告於領取後向地政事務所申請辦理塗
      銷抵押權登記，堪信原告應已同意被告第一銀行所撥入之貸款，以其中二百一
      十五萬元，清償訴外人宇盛公司之債務，藉以塗銷系爭土地所存在之最高限額
      抵押權八百八十七萬元。況查原告與被告丙○○就系爭土地之買賣價金，約定
      為二百一十五萬元，原告僅交付二十五萬元，其餘尚未給付，為兩造所不爭，
      再參照本院八十七年度執字第二二八二號執行卷所附之借據，借款人為宇盛公
      司，被告丙○○則為連帶保證人，是被告丙○○不向原告領取剩餘之買賣價金
      ，直接由原告撥付清償宇盛公司之債務，並不違經驗法則，是原告之貸款，經
      轉帳用以清償宇盛公司之債務，應係事先經原告、被告丙○○及第一銀行三方
      同意，從而原告主張被告第一銀行等未經原告同意，違法轉帳云云，亦非屬可
      採。至原告謂如有同意放款，亦應該只同意一百九十萬元之放款，絕不可能同
      意二百一十五萬元之放款，蓋被告丙○○早已向原告拿取二十五萬元，豈有可
      能再同意被告銀行放款轉帳二百一十五萬元云云，按宇盛公司之債務，被告第
      一銀行於前開抵押權設定申請書上之備註欄業已載明應同時收回部分本金二百
      一十五萬元，是直接由原告帳戶轉帳，自屬較為便利，若原告僅轉帳一百九十
      萬元，須另待被告丙○○或債務人另為清償二十五萬元，始能將系爭土地之八
      百八十七萬元之最高限額抵押權塗銷，顯較繁雜不便，是被告等主張原告同意
      將系爭土地貸款金額中之二百一十五萬元清償被告第一銀行較屬可採，是原告
      縱於買賣價金外多支付二十五萬元，應屬原告另向被告丙○○請求返還之問題
      ，無從遽以論斷前開取款憑條之效力。
（五）系爭土地依土地登記簿謄本所載，登記名義人為訴外人顏淑華，而系爭土地事
      實上為被告丙○○所有，信託登記於顏淑華名下，亦據被告丙○○自承在卷；
      又原告與被告丙○○就系爭土地所簽定之買賣契約書第四條，雖約定由被告丁○○辦理登記事宜，然從上開事證，顯無從得出有原告所主張之「被告丙○○
      與丁○○以顏淑華為人頭，而與原告訂立契約」乙情。再從雙方之買賣契約第
      四條約定內容「買賣登記履行期日約定民國八十六年五月二十三日，雙方會同
      委任丁○○辦理之。屆時雙方應將上開產權移轉登記需要之各項文件蓋章，提
      交以利聲請過戶登記。」原告委任被告丁○○之內容，顯僅涉及所有權移轉登
      記，不及於抵押權之塗銷。嗣於八十七年三月十日被告丁○○受原告委任，向
      二林地政事務所辦理抵押權部分塗銷登記及抵押權內容變更登記，因擔保物減
      少須所有權人黃麗之同意，因黃麗未出面而無法處理，此有被告丁○○所提出
      之土地登記申請書影本為證，本院八十七年度執字第二二八二號強制執行程序
      中，應送達債務人黃麗之文件，確實均無法送達，亦有送達回證附於該執行卷
      可稽，原告就此亦不爭執。是系爭土地八百八十七萬元之最高限額抵押權雖未
      塗銷，難認為被告丁○○處理委任事務有過失，亦無任何債務不履行之情狀。
（六）「本買賣標的物，於乙方（被告丙○○）確認自己之所有，保證與他人毫無來
      歷不明或糾葛在前屬實，如有他項權利設定、租賃、假扣押、假處分、或拍賣
      、查封等或有與第三人發生糾紛等情事者，乙方（被告丙○○）應在登記履行
      期日前負責全部撤銷或理直，以維無任何權利瑕疵之完全產權移轉甲方（原告
      ）取得，否則甲方有權拒絕交付期款不負遲延責任，甲方因此所受之損害，乙
      方應負完全賠償責任。」、「買賣登記履行期日約定民國八十六年五月二十三
      日雙方會同委任丁○○辦理之。」、「本次買賣，出賣人顏淑華因有事無法出
      面訂立契約，由丙○○先生代理訂約事宜，其權利與義務由丙○○先生全部負
      責。」，原告與被告丙○○所簽定之不動產買賣契約書第六條、第四條及第十
      一條分別定有明文。按系爭土地於買賣契約成立前所存在之八百八十七萬元之
      最高限額抵押權迄未塗銷，乃不爭之事實，是依民法第二百二十九條第一項，
      被告丙○○應負遲延責任；又依同法第二百三十一條第一項：「債務人遲延者
      ，債權人得請求其賠償因遲延所生之損害」，是被告丙○○應否負賠償責任，
      端是原告是否因上開抵押權未能塗銷，而致受損害而定。查系爭土地上所擔保
      之最高限額抵押權八百八十七萬元，已因原告代為清償宇盛公司之借款二百一
      十五萬元，而經被告第一銀行同意予以塗銷，並出具抵押權部分塗銷同意書，
      均已如前述，系爭土地上所存在之上開抵押權，乃處於隨時可申請地政機關塗
      銷之狀態，原告要不致因該抵押權之存在而受有損害；又原告主張其與被告丙○○成交後，將該地於八十六年七月間，以三百八十萬元賣給訴外人（建商）
      張明順，並收受三十萬元之定金，因拖延時日未能履約，嗣經訴外人張明順於
      八十九年二月五日解除契約，並要求原告賠償六十萬元（含三十萬元定金），
      造成原告損失一百六十五萬元之預期利益、三十萬元賠償金額之所失利益云云
      ，惟原告就該預期利益及所失利益，並未提出證據以資證明，再縱認原告就系
      爭土地與訴外人張明順間之買賣屬實，然原告亦未能說明其所受損失一百六十
      五萬元之預期利益與三十萬元賠償金額之所失利益，與被告丙○○給付遲延有
      無因果關係，是在前情未能釐清前，原告遽以債務不履行之法律關係，請求被
      告丙○○賠償其損害，實屬無據。
三、綜合上述，既無法證明被告等四人有何故意或過失行為致侵害及原告之權利，被
    告等亦無債務不履行之情，或無須因債務不履行而負賠償責任，從而，原告訴請
    被告四人應連帶給付原告一百六十五萬元之預期利益、三十萬元賠償金額之所失
    利益及為期兩年每月一萬九千二百五十三元共計四十六萬二千零七十二元之利息
    損失，共計請求二百四十一萬元整，及自起訴狀送達之翌日起迄清償日止按年息
    百分之五計算之利息，並訴請被告第一銀行及被告戊○○應連帶給付原告違法轉
    帳之金額二百一十五萬元整及自起訴狀送達之翌日起迄清償日止按年息百分之五
    計算之利息，為無理由，均應予駁回。
四、原告之訴既經駁回，其假執行之聲請，因失所附麗，應併予駁回。
五、本件事證業臻明確，兩造其餘攻擊防禦方法及舉證，核不影響本件判決，毋庸逐
    一論述，附此敘明。
六、結論：原告之訴為無理由，並依民事訴訟法第七十八條，判決如主文。
中      華      民      國    八十九    年      六      月      十六    日
                          台灣彰化地方法院民事第一庭
~B法      官  王義閔
右為正本係照原本作成。
如對本判決上訴，應於判決送達後二十日內向本院提出上訴狀。
~B法院書記官  林淑女
中      華      民      國    八十九    年      六      月      二十    日


司法院資訊處製作；財團法人民間司法改革基金會備份。
